ACORDAO-COMPLETO-2523628

ACÓRDÃO 486/2022 ATA 2/2022 - PRIMEIRA CÂMARA

VISTOS, relatados e discutidos estes autos de tomada de contas especial instaurada em atendimento ao Acórdão 5154/2017-TCU-Primeira Câmara, em desfavor do Sr. Almir de Almeida, na condição de Prefeito do Município de Perobal/PR, em razão de possíveis irregularidades ocorridas na execução do Contrato de Repasse 0312640-34/2009/Ministério do Turismo/Caixa (Siafi 659525) , cujo objeto era a construção do pórtico no referido ente federativo.
ACORDAM os ministros do Tribunal de Contas da União, reunidos em sessão da 1ª Câmara, ante as razões expostas pelo relator, em:
9.1. com fundamento nos arts. 1º, inciso I, e 16, inciso III, alíneas "b" e "c", da Lei 8.443/1992 c/c os arts. 19 e 23, inciso III, da mesma lei, julgar irregulares as contas do Sr. Almir de Almeida e condená-lo ao pagamento das quantias abaixo relacionadas, com a fixação do prazo de 15 (quinze) dias, a contar da notificação, para que comprove, perante este Tribunal (art. 214, inciso III, "a", do RI/TCU) , o recolhimento da dívida aos cofres do Tesouro Nacional, atualizada monetariamente e acrescida dos juros de mora, calculados a partir das datas indicadas, até a data do recolhimento, na forma prevista na legislação em vigor, abatendo-se na oportunidade os valores já ressarcidos:
	DATA DA OCORRÊNCIA 
	VALOR ORIGINAL

	11/11/2011
	R$ 7.827,30

	02/12/2011
	R$ 16.918,20

	13/01/2012
	R$ 10.530,00

	16/05/2012
	R$ 23.341,50

	05/10/2012
	R$ 19.258,20

	01/03/2013
	R$ 23.341,50

	14/08/2013
	R$ 5.908,20

	04/04/2014
	R$ 9.875,10

	15/9/2014
	R$ 1.506,98

	15/9/2014
	 (R$ 3.784,92) 

9.2. com fundamento no art. 19, caput, da Lei 8.443/1992, aplicar ao Sr. Almir de Almeida a multa prevista no art. 57 da mesma Lei 8.443/1992, no valor de R$ 150.000,00 (cento e cinquenta mil reais) , fixando-lhe o prazo de quinze dias, a contar da notificação, para que comprove, perante este Tribunal, o recolhimento da dívida aos cofres do Tesouro Nacional (art. 214, inciso III, alínea "a", do Regimento Interno do TCU) , atualizada monetariamente desde a data deste acórdão até a data do efetivo recolhimento, se for paga após o vencimento, na forma da legislação em vigor;
9.3. autorizar, desde logo, nos termos do art. 28, inciso II, da Lei 8.443/1992, a cobrança judicial das dívidas, caso não atendidas as notificações;
9.4. encaminhar cópia desta deliberação ao Procurador-Chefe da Procuradoria da República no Estado do Paraná, nos termos do § 7º do art. 209 do Regimento Interno do TCU, para adoção das medidas que entender cabíveis;
9.5. encaminhar cópia desta deliberação ao responsável a ao Ministério do Turismo, para conhecimento.

Tomada de Contas Especial referente à conversão da Representação nº TC 003.494/2015-2, em TCE, por força do Acórdão 5154/2017-TCU-1ª Câmara, para as providências a serem tomadas em decorrência de possíveis irregularidades ocorridas na execução do Contrato de Repasse 0312640-34/2009/Ministério do Turismo/Caixa (Siafi 659525), cujo objeto era a construção de pórtico no Município de Perobal/PR.

Primeira Câmara

Prefeitura Municipal de Perobal - PR.

3. Interessados/Responsáveis:
3.1. Responsável: Almir de Almeida (XXX.647.799-XX).

13.1. Ministros presentes: Walton Alencar Rodrigues (Presidente), Benjamin Zymler (Relator) e Jorge Oliveira.
13.2. Ministro-Substituto convocado: Augusto Sherman Cavalcanti.
13.3. Ministro-Substituto presente: Weder de Oliveira.

BENJAMIN ZYMLER

Inicialmente transcrevo a instrução da SecexTCE (peça 25) , com a qual se manifestaram de acordo os titulares da mencionada unidade técnica (peças 26 e 27) :
"INTRODUÇÃO
Cuida-se de Tomada de Contas Especial oriunda da conversão de Representação formulada pelos Srs. Adilson Moura Neves e Luiz Carlos Barradas, vereadores do município de Perobal/PR, a respeito de possíveis irregularidades ocorridas na execução do Contrato de Repasse 0312640-34/2009/Ministério do Turismo/Caixa (Siafi 659525) , cujo objeto era a construção do pórtico do município.
Apreciando o feito, este TCU, mediante o Acórdão 5154/2017-TCU-Primeira Câmara, determinou a citação do Sr. Almir de Almeida (CPF XXX.647.799-XX) , ex-prefeito do município de Perobal/PR, pelos fatos apurados, conforme peça 5.
HISTÓRICO
Na representação inicial (peças 1 e 2 do TC Processo 003.494/2015-2) , foi destacado pelos proponentes o aspecto arquitetônico das obras do pórtico do município de Perobal, o qual se assemelharia às letras "a" maiúsculo e "l" minúsculo, o que seria uma alusão às duas letras iniciais do nome do prefeito municipal, Almir de Almeida.
Os representantes, a título de evidenciar a prática lesiva, fizeram, ainda, o cotejo com a arquitetura de diversos outros pórticos, os quais trariam quase sempre uma relação com o aspecto econômico, histórico ou cultural da região onde se encontra o município (peça 1, p. 4-6, do TC Processo 003.494/2015-2) , situação diversa da existente no pórtico do município de Perobal, o qual teria sido construído apenas para fins de promoção pessoal do ex-prefeito.
Assim, entenderam os representantes que o ato guerreado ofenderia aos princípios constitucionais previstos pelo caput do art. 37 da Constituição, que regem a atuação da Administração Pública, destacando o da Impessoalidade, bem como a violação ao § 1º do mesmo dispositivo da Lei Maior, consistente na forma da publicidade dos atos públicos, os quais deveriam ter "caráter educativo, informativo ou de orientação social, (...) não podendo constar nomes, símbolos ou imagens que caracterizem a promoção pessoal de autoridades ou servidores públicos". 
Em instrução inicial acostada à peça 5 do TC Processo 003.494/2015-2, a unidade técnica, ao proceder o exame de admissibilidade da representação, entendeu que não obstante a matéria tratasse de assunto relacionado com a gestão de recursos financeiros da União, não se verificava a existência de desfalque, desvio, ou má versação de bens ou valores, ou ainda a prática de ato de gestão financeira, orçamentária ou patrimonial inquinado como ilegal, ilegítimo ou ato antieconômico, e que tenha causado dano ao erário, motivo pelo qual foi proposto o não conhecimento da representação.
O Ministro Relator do processo, de forma diversa, registrou em seu despacho que a análise da existência ou não de dano ao erário deveria ser aprofundada, pois não poderia ser afastado de imediato a possível ocorrência de desvio de finalidade no caso avaliado (peça 7 do TC Processo 003.494/2015-2) .
Acrescentou que, ainda que não se verifique posteriormente a ocorrência de prejuízo ao erário, a execução do referido ajuste com prática de ato de gestão ilegal ou ilegítimo poderia ensejar a conversão do processo em tomada de contas especial e o julgamento das contas do responsável pela irregularidade, além da aplicação da penalidade prevista no art. 58, I, da Lei 8.443/1992.
Assim, o Ministro Relator conheceu da representação e determinou que fosse realizada diligências junto ao Ministério do Turismo e à Caixa Econômica Federal com vistas à obtenção de cópia integral  da documentação relativa ao Contrato de Repasse e da respectiva prestação de contas e à Prefeitura Municipal de Perobal, solicitando a íntegra do processo licitatório da contratação do pórtico do município, incluindo projetos básicos, anotações de responsabilidade técnica, orçamentos, contratos, ordens de serviço, editais, medições, pagamentos, termos de recebimento provisório e definitivo da obra e eventuais termos aditivos.
Ao analisar os documentos apresentados em resposta às diligências, a unidade técnica concluiu que restou caracterizada possível ocorrência de prejuízo ao erário decorrente da utilização de recursos públicos para realização de obra que configuraria promoção pessoal do ex-prefeito, além de ausência de benefício à municipalidade, e propôs a conversão daquele processo em tomada de contas especial com o objetivo de se apurar a responsabilidade pelo dano causado ao erário e de se obter o respectivo ressarcimento (peça 1, p. 4) .
A Primeira Câmara deste Tribunal julgou procedente a proposta da unidade técnica e determinou, mediante o Acórdão 5154/2017-TCU-Primeira Câmara, a citação do Sr. Almir de Almeida (CPF XXX.647.799-XX) , ex-prefeito do município de Perobal/PR, pelos fatos apurados (peça 5) .
O ex-prefeito foi, então, devidamente citado (peças 13 e 14) , e protocolou, em 24/11/2017, suas alegações de defesa (peças 15 a 21) .
EXAME TÉCNICO
Da Irregularidade Apurada
Conforme determinação contida no Acórdão 5154/2017-TCU-Primeira Câmara (peça 5) , o Sr. Almir de Almeida foi citado (peças 13 e 14) em decorrência da não comprovação da boa e regular aplicação dos recursos públicos transferidos por meio do Contrato de Repasse 0312640-34/2009/Ministério do Turismo/Caixa (Siafi 659525) , destinados à construção de um Pórtico no Município de Perobal/PR, caracterizada pela aprovação e execução da obra com projeto arquitetônico que simboliza as iniciais de seu nome, com as letras "A" e "l", em flagrante promoção pessoal, com desvio de finalidade, ausente o benefício à municipalidade, em afronta aos princípios da impessoalidade e da moralidade, constantes do art. 37, caput, e § 1º, da Constituição Federal, e contrariando ainda o disposto no inciso IX, do art. 39, da Portaria Interministerial 127/2008.
Cabe salientar que a irregularidade é objeto também do Inquérito Civil 0151.13.000469-1 promovido pela 5ª Promotoria de Justiça de Umuarama/PR perante a Vara da Fazenda Pública daquela comarca (peça 33, p. 6-29, do TC Processo 003.494/2015-2) .
	De acordo com o registrado naquele Inquérito Civil, a arquitetura do portal, cujo projeto foi aprovado e executado pelo Sr. Almir de Almeida, "quando visualizado da perspectiva de quem entra na cidade, claramente representa as letras "A" e "l", iniciais do prenome e do patronímico do requerido Almir Almeida (...) ", o que configura de forma evidente a promoção pessoal do ex-prefeito, que terá seu nome eternizado na arquitetura da referida obra pública.
Ademais, a conduta do Sr. Almir Almeida iria de encontro aos princípios da publicidade, da impessoalidade e da moralidade, esculpidos na Constituição Federal:
Art. 37. A administração pública direta e indireta de qualquer dos Poderes da União, dos Estados, do Distrito Federal e dos Municípios obedecerá aos princípios de legalidade, impessoalidade, moralidade, publicidade e eficiência e, também, ao seguinte:
 (...) 
§ 1º A publicidade dos atos, programas, obras, serviços e campanhas dos órgãos públicos deverá ter caráter educativo, informativo ou de orientação social, dela não podendo constar nomes, símbolos ou imagens que caracterizem promoção pessoal de autoridades ou servidores públicos. (grifamos) 
Cabe ainda acrescentar, no que concerne aos critérios utilizados para a citação do responsável, o disposto no inciso IX, do art. 39, da Portaria Interministerial 127/2008, vigente à época da execução do contrato de repasse, que estabelece as normas relativas às transferências de recursos da União mediante convênios e contratos de repasse:
Art. 39. O convênio ou contrato de repasse deverá ser executado em estrita observância às cláusulas avençadas e às normas pertinentes, inclusive esta Portaria, sendo vedado:
 (...) 
IX - realizar despesas com publicidade, salvo a de caráter educativo, informativo ou de orientação social, da qual não constem nomes, símbolos ou imagens que caracterizem promoção pessoal e desde que previstas no Plano de Trabalho.
Das Alegações de Defesa
Em suas alegações de defesa, o Sr. Almir Almeida alega que o Projeto Arquitetônico e Memorial Descritivo do Projeto remetem a uma obra ímpar, cheia de conteúdo histórico em relação ao Município (peça 15, p. 1-2; peça 16) :
O conceito arquitetônico adotado no projeto do portal resgata a simbologia adotada das célebres construções românicas apoiada em regras geométricas e construções aritméticas, que representam não apenas determinado pensamento arquitetônico simbólico, mas também uma incorporação da ordem do universo.
A partir deste conceito buscamos como partido arquitetônico resgatar a própria história do Município.
Com a mistura do aço e concreto nos materiais utilizados e a forma arrojada e tridimensional, o portal evidencia as várias etapas da vida e processo de industrialização da árvore peroba, esta tão importante na paisagem natural no início de sua colonização.
Segundo o responsável, ao se analisar o Pórtico de entrada da cidade em suas várias perspectivas não se consegue perceber nenhum tipo de inscrição, tais como "A" e "l" (peça 15, p. 2) .
Ele afirma em sua defesa que "cada contorno envolvendo o Pórtico de entrada tem a sua explicação, o seu por quê. A forma cilíndrica do Portal se justifica pelo fato de remeter a forma natural da peroba em vida; as bases de concreto armado que sustentam algumas estruturas metálicas remetem à industrialização da peroba (início da transformação da madeira) ; a estrutura metálica de amarelo simboliza a árvore sendo decepada de suas raízes, já não possui cor de vida; a estrutura metálica em chumbo simboliza a árvore peroba já no processo de transporte e industrialização; a estrutura metálica na cor vermelha em formato de paralelepípedo induz que houve a total transformação da matéria prima; por fim, a forma triangular representa que tudo tem começo, meio e fim" (peça 15, p. 5) .
Ainda segundo o ex-prefeito, "toda a estrutura que compõe o Pórtico de entrada possui sua explicação técnica (arquitetônica) convincente em simbologia a parte da história de nosso município. A obra ali realizada não foi realiza sem planejamento ou sem estudo técnico/científico, pelo contrário, foram realizados levantamentos históricos, além de conceitos arquitetônicos modernos que justificam sua aparência. Obviamente para aqueles que não são de Perobal podem ter outra visão em relação ao Portal de entrada, por desconhecerem esses aspectos históricos que podem concluir em julgamento errôneo acerca do escopo de referida obra" (peça 15, p. 5) .
O Sr. Almir Almeida cita que antes da construção do pórtico, seu Projeto Arquitetônico foi apresentado em audiência perante o Poder Legislativo Municipal e nenhuma objeção a esse projeto foi apresentada naquela oportunidade, e alega que a denúncia foi realizada com viés político (peça 15, p. 5) .
O responsável argumenta, também, que o projeto era regular, tendo em vista sua aprovação perante à Caixa Econômica Federal e Ministério Público Federal, e que as formas contidas no pórtico são símbolos geométricos, e não letras, e que a confusão em torno da representação das letras "A" e "l" pode ser explicada pela pareidolia, que é o fenômeno em que determinadas pessoas começam a visualizar determinada coisa em um objeto abstrato e convencem outra ou outras a visualizarem a mesma coisa (peça 15, p. 5-7) .
Por fim, o ex-prefeito afirma que não participou da confecção do Projeto Arquitetônico do pórtico da cidade e requer a aprovação de suas contas (peça 15, p. 7) .
Da Análise das Alegações de Defesa
Ao se analisar os argumentos trazidos à baila pelo Sr. Almir Almeida, verifica-se que a irregularidade apontada por esta Corte no Acórdão 5154/2017-TCU-Primeira Câmara não foi elidida.
As fotos do projeto apresentadas pelo próprio citado em suas alegações de defesa evidenciam a representação das iniciais de seu nome, letras "A" e "l", em flagrante promoção pessoal, com desvio de finalidade e ausência de benefício à municipalidade, em afronta aos princípios da impessoalidade e da moralidade, constantes do art. 37, caput, e § 1º, da Constituição Federal, e contrariando ainda o disposto no inciso IX, do art. 39, da Portaria Interministerial 127/2008.
Apesar de afirmar que o projeto foi apresentado em audiência perante o Poder Legislativo Municipal e que houve aprovação pela Caixa Econômica Federal e pelo Ministério Público Federal, o ex-prefeito não conseguiu justificar, de forma objetiva, a sua promoção pessoal resultante da evidente representação das iniciais do seu nome na obra.
A explicação apresentada pelo Sr. Almir Almeida de que cada contorno envolvendo o pórtico de entrada tem o seu por quê e o argumento de que a visualização das letras "A" e "l" em vez de símbolos geométricos se deve ao fenômeno da pareidolia também não foram suficientes para elidir a irregularidade.
Assim, conclui-se que a irregularidade descrita acima caracteriza violação do caput e do §1º do art. 37 da Constituição Federal, in verbis:
§1º - A publicidade dos atos, programas, obras, serviços e campanhas dos órgãos públicos deverá ter caráter educativo, informativo ou de orientação social, dela não podendo constar nomes, símbolos ou imagens que caracterizem promoção pessoal de autoridades ou servidores públicos.
A Lei de licitações e contratos da Administração Pública (Lei 8.666/1993) , em seu art. 116, §3º, inciso II, também dispõe que as parcelas do convênio poderão ser retidas quando verificado, dentre outras ocorrências, o desvio de finalidade na aplicação dos recursos e práticas atentatórias aos princípios fundamentais de Administração Pública.
Além disso, tanto a Portaria IN STN 1/97, quanto a Portaria Interministerial 507/2011, vedam a realização de despesas com publicidade contendo nomes, símbolos ou imagens que caracterizem promoção pessoal, de forma que, diante do exposto, fica caracterizado o dano ao erário no valor total do repasse dos recursos federais.
Dessa forma, não merecem prosperar os argumentos apresentados pelo Sr. Almir Almeida, devendo o ex-prefeito ser condenado em débito e suas contas serem julgadas irregulares, além de ser aplicada a multa prevista no art. 57 da Lei 8.443/1992 c/c o art. 267 do RI/TCU.
CONCLUSÃO
Verifica-se, a partir do exame técnico acima realizado, que, após a válida e regular citação do responsável nesta instância de controle externo, seus argumentos não lograram elidir a irregularidade imputada.
Assim, não havendo elementos para que se possa efetivamente aferir e reconhecer a ocorrência de boa-fé na conduta do Sr. Almir Almeida ou a ocorrência de outros excludentes de culpabilidade, propõe-se, desde logo, o julgamento pela irregularidade das contas, nos termos do art. 202, § 6º, do Regimento Interno/TCU, procedendo-se à sua condenação em débito.
Vale ressaltar que a pretensão punitiva do TCU, conforme Acórdão 1441/2016-TCU-Plenário (Relator Benjamin Zymler) , que uniformizou a jurisprudência acerca dessa questão, subordina-se ao prazo geral de prescrição indicado no art. 205 do Código Civil, que é de dez anos, contado da data de ocorrência da irregularidade sancionada, nos termos do art. 189 do Código Civil, sendo este prazo interrompido pelo ato que ordenar a citação, a audiência ou a oitiva do responsável. 
No caso em exame, não ocorreu a prescrição, uma vez que o mandato do ex-prefeito Almir Almeida se encerrou em 31/12/2012 e o ato de ordenação da citação ocorreu em 11/7/2017 (peça 5) . 
PROPOSTA DE ENCAMINHAMENTO
Diante do exposto, encaminhamos os autos à consideração superior com as seguintes propostas:
rejeitar as alegações de defesa do Sr. Almir de Almeida (CPF XXX.647.799-XX) ;
julgar irregulares, nos termos dos arts. 1º, inciso I, 16, inciso III, alínea "b", da Lei 8.443/1992 c/c os arts. 19 e 23, inciso III, da mesma Lei, e com arts. 1º, inciso I, 209, inciso II, 210 e 214, inciso III, do Regimento Interno/TCU, as contas do Sr. Almir de Almeida (CPF XXX.647.799-XX) , ex-prefeito do município de Perobal/PR, gestão 2008-2012, condenando-o ao pagamento das importâncias a seguir especificadas, atualizadas monetariamente e acrescidas dos juros de mora, calculados a partir da data discriminada até a data da efetiva quitação do débito, fixando-lhe o prazo de quinze dias, para que comprove, perante o Tribunal, o recolhimento das referidas quantias aos cofres do Tesouro Nacional, nos termos do art. 23, inciso III, alínea "a", da citada lei;
	DATA DA OCORRÊNCIA 
	VALOR ORIGINAL

	11/11/2011
	R$ 7.827,30

	02/12/2011
	R$ 16.918,20

	13/01/2012
	R$ 10.530,00

	16/05/2012
	R$ 23.341,50

	05/10/2012
	R$ 19.258,20

	01/03/2013
	R$ 23.341,50

	14/08/2013
	R$ 5.908,20

	04/04/2014
	R$ 9.875,10

	15/9/2014
	R$ 1.506,98

	15/9/2014
	 (R$ 3.784,92) 

aplicar ao Sr. Almir de Almeida (CPF XXX.647.799-XX) a multa prevista no art. 57 da Lei 8.443/1992 c/c o art. 267 do RI/TCU, fixando-lhe o prazo de quinze dias, a contar da notificação, para que comprove, perante o Tribunal (art. 214, III, a, do Regimento Interno do TCU) , o recolhimento da dívida aos cofres do Tesouro Nacional, atualizada monetariamente desde a data do acórdão proferido por este Tribunal até a do efetivo recolhimento, se pagas após o vencimento, na forma da legislação em vigor;
autorizar, desde logo, a cobrança judicial das dívidas, caso não atendida a notificação, na forma do disposto no art. 28, inciso II, da Lei 8.443/1992;
autorizar também, desde logo, se requerido, com fundamento no art. 26 da Lei 8.443, de 1992 c/c o art. 217, §§ 1º e 2º do Regimento Interno, o parcelamento das dívidas em até 36 parcelas, incidindo sobre cada parcela, corrigida monetariamente, os correspondentes acréscimos legais fixando-lhe o prazo de quinze dias, a contar do recebimento da notificação, para comprovar perante o Tribunal o recolhimento da primeira parcela, e de trinta dias, a contar da parcela anterior, para comprovar os recolhimentos das demais parcelas, devendo incidir sobre cada valor mensal, atualizado monetariamente, os juros de mora devidos, no caso do débito, na forma prevista na legislação em vigor, alertando os responsáveis de que a falta de comprovação do recolhimento de qualquer parcela importará o vencimento antecipado do saldo devedor, nos termos do § 2º do art. 217 do Regimento Interno deste Tribunal;
encaminhar cópia do Acórdão que vier a ser prolatado à Procuradoria-Geral da República no Estado do Paraná, nos termos do § 3º do art. 16 da Lei 8.443/1992 c/c o § 7º do art. 209 do Regimento Interno do TCU, para adoção das medidas cabíveis, informando-lhe que o inteiro teor da decisão pode ser consultado no endereço www.tcu.gov.br/acordaos."
2.	Por sua vez, o parecer regimental de lavra do Ministério Público junto ao TCU discordou da proposta formulada pela unidade técnica, nos seguintes termos (peça 28) :
	"Cuida-se de Tomada de Contas Especial oriunda da conversão de Representação formulada por vereadores do município de Perobal/PR, a respeito de possível desvio de finalidade na execução do Contrato de Repasse n.º 0312640-34/2009, firmado com o Ministério do Turismo/Caixa Econômica Federal com vistas à construção de pórtico na entrada do município.
2.	A irregularidade em exame decorre do fato de que a arquitetura das obras do pórtico municipal faria alusão às letras iniciais do nome do então prefeito, Senhor Almir de Almeida, configurando flagrante promoção pessoal.
3.	Devidamente citado, o responsável apresentou alegações de defesa, que foram consideradas insuficientes para elidir a irregularidade em questão. A Secex-TCE propõe, assim, que as contas do ex-prefeito sejam julgadas irregulares, condenando-o a restituir aos cofres federais a quantia recebida, com os devidos acréscimos de atualização monetária e de juros de mora, e aplicando-lhe a multa prevista no art. 57 da Lei n.º 8.443/1992 (peças 25-27) .
4.	Pedimos escusas para divergir do encaminhamento alvitrado pela Unidade Técnica, visto que, não obstante a visualização do pórtico construído permita divisar as iniciais do nome do ex-prefeito, não vislumbramos evidências de que esse resultado tenha sido previamente planejado, e não mero acaso. Ademais, as obras foram executadas em conformidade com o projeto aprovado, conforme atestou a Caixa Econômica Federal, e a prestação de contas foi aprovada pelo Ministério do Turismo.
5.	Sobressai dos autos que a irregularidade foi objeto do Inquérito Civil n.º 0151.13.000469- 1, promovido pela 5.ª Promotoria de Justiça de Umuarama/PR perante a Vara da Fazenda Pública daquela comarca.
6.	Os elementos de convicção colhidos no âmbito do referido inquérito ensejaram o ajuizamento da Ação Civil Pública por Ato de Improbidade Administrativa n.º 0014315-90.2014.8.16.0173 pelo Ministério Público do Estado do Paraná em face do ex-prefeito. Consoante se vê à peça 23, tal ação judicial foi julgada improcedente, pois não se vislumbrou a prática de atos de improbidade.
7.	É cediço que, o juízo proferido no âmbito de ações judiciais não se impõe à Corte de Contas, em vista da independência das instâncias. A respeito do tema, mostra-se oportuno transcrever o seguinte enunciado da Jurisprudência Selecionada:
"A independência entre as instâncias permite que uma mesma conduta seja valorada de forma diversa, em ações de natureza penal, civil e administrativa. A ação por improbidade administrativa, de natureza civil, não vincula o juízo de valor formado na seara administrativa. Apenas a sentença absolutória no juízo penal fundada no reconhecimento da inexistência material do fato tem habilidade para repercutir no TCU e afastar a imposição de obrigações e sanções de natureza administrativa." (Acórdão 344/2015-TCU-Plenário, Relator: Ministro Walton Alencar Rodrigues) 
8.	No caso vertente, contudo, é de se reconhecer que a adequada evidenciação da irregularidade imputada ao ex-prefeito - desvio de finalidade na aplicação dos recursos públicos, no intuito de promover sua imagem pessoal - pressupõe a prática de ato com o objetivo deliberado de obter o resultado em tela. Em outras palavras, é deveras frágil a caracterização de irregularidade desse gênero com base apenas em eventual conduta negligente, imprudente ou eivada de imperícia.
9.	Nessa linha de entendimento, afigura-se oportuno destacar os principais fundamentos que embasaram a sentença pela improcedência da ação de improbidade, que transcrevemos a seguir, em homenagem à clareza das ponderações oferecidas pelo juízo da 1.ª Vara da Fazenda Pública de Umuarama (peça 23, pp. 6 e 8) :
"Pois bem, em relação ao portal de entrada da cidade de Perobal, este, pelo que se observa das fotos juntadas aos autos e pelos depoimentos em juízo, já se encontra finalizado, com a obra acabada, e pelos depoimentos colhidos em audiência instrutória, comprovou-se que, para o início da edificação, todas as providências legais foram tomadas, vez que, concluído o projeto arquitetônico, o mesmo foi apresentado pelo Requerido Almir, Prefeito na ocasião, aos Vereadores da época, aprovado na Câmara Municipal, aprovada a verba federal, licitada a obra e aprovadas as contas.
Quanto a possível identificação das letras "A" e "I" na estrutura do portal, o que, segundo o Ministério Público, sugere as iniciais do nome do Requerido Almir de Almeida, vejo que não há razão em seus argumentos, pois, pelo que se colhe das declarações dos informantes em juízo, tais letras não são de pronto visualizadas quando se olha o portal, mas sim após alguém indicá-las. Como se observa dos autos, a presente ação decorreu de denúncia apresentada pelas pessoas de Luiz Carlos Barradas, José Evangelista de Albuquerque e Getulio Alves (...) . Em depoimento, Luiz Carlos Barradas afirmou que o projeto arquitetônico do portal, antes da sua execução, foi apresentado para todos os Vereadores da época pelo Requerido Almir, momento em que ninguém falou, visualizou ou colocou possível existência das letras "A" e "I" (...) 
Ainda em declaração, afirmou que não se opôs ao projeto e que nenhum requerimento nesse sentido foi protocolizado junto ao Executivo. Que o projeto foi aprovado pela Câmara Municipal, da qual ele fazia parte como Vereador na época, e que não houve qualquer questionamento ou oposição em relação ao projeto, bem como declarou que na ocasião não identificaram as letras "A" e " I" (...) 
 (...) 
Portanto, de tudo que dos autos consta, conclui-se que não houve, por parte do Requerido Almir de Almeida, qualquer intenção de incluir as iniciais de seu nome no pórtico de entrada da cidade de Perobal, não havendo comportamento doloso ou culposo em tal ato, e que, caso haja alguma aparência de tais letras em referido portal, não o foi de forma intencional, já que bem explanado pelas arquitetas que o desenhou os fundamentos estudados e pesquisados para a sua criação, além de que, como se apurou dos informantes, a suposta existência das letras "A" e "I" na estrutura do pórtico de entrada da cidade de Perobal não são identificáveis de imediato pelas pessoas, mas sim com a indicação de outra." (destaques acrescidos) 
10.	Como se vê, a ação de improbidade examinou em profundidade os contornos da irregularidade objeto desta TCE e terminou por afastar o elemento subjetivo necessário para configurar o ato ímprobo. Bem assim, embora não tenha concluído peremptoriamente pela inexistência material do fato, o mitigou ao assinalar que a visualização das letras "A" e "l" não é direta, como seria de se esperar de instalações projetadas com a finalidade de promoção pessoal.
11.	Destarte, à vista dos elementos colacionados aos autos, não resta devidamente caracterizado o desvio de finalidade imputado ao Senhor Almir de Almeida. Por conseguinte, à luz do princípio in dubio pro reo, revela-se frágil a conclusão acerca da ocorrência do dano que ensejou a autuação desta Tomada de Contas Especial.
12.	Com base nas considerações ora expendidas, esta representante do Ministério Público, em linha distinta à proposta pela Secex-TCE, manifesta-se no sentido de que os presentes autos sejam arquivados sem julgamento de mérito, ante a ausência de pressupostos para a constituição e desenvolvimento do processo, na forma do art. 212 do Regimento Interno do TCU."
	É o Relatório.

Guilherme Druciak de Castro (61030/OAB-PR), representando Almir de Almeida.

Procuradora-Geral Cristina Machado da Costa e Silva.

Tomada de contas especial. contrato de repasse. ministério do turismo. construção de pórtico no município de perobal/pr. aspecto arquitetônico da obra fazendo alusão às letras iniciais do prefeito. desvio de finalidade. citação. rejeição das alegações de defesa. Contas irregulares. débito. Multa.

TOMADA DE CONTAS ESPECIAL (TCE)

Secretaria de Controle Externo de Tomada de Contas Especial (SecexTCE).

Trata-se de tomada de contas especial instaurada em atendimento ao Acórdão 5154/2017-TCU-Primeira Câmara, em desfavor do Sr. Almir de Almeida, na condição de Prefeito do Município de Perobal/PR, em razão de possíveis irregularidades ocorridas na execução do Contrato de Repasse 0312640-34/2009/Ministério do Turismo/Caixa (Siafi 659525) .
2.	O aludido ajuste foi firmado em 31/12/2009 entre a União, por intermédio do Ministério do Turismo, representado pela Caixa Econômica Federal (CEF) , e o Município de Perobal/PR, tendo por finalidade a transferência de recursos financeiros da União para construção de um pórtico no referido município.
3.	A cláusula quarta do contrato de repasse previa a transferência de recursos da União até o valor de R$ 117.000,00 e a aplicação de contrapartida, pelo município, no valor de R$ 2.387,77, recursos que deveriam ser empregados durante a vigência do instrumento de repasse, no período de 31/12/2009 (assinatura do contrato) à 30/6/2012 (cláusula décima sexta do contrato) .  No entanto, o prazo de vigência foi prorrogado por diversas vezes, tendo sua vigência final alterada para 30/10/2014.
4.	Houve, ainda, um acréscimo nos valores concedidos ao município, no valor de R$ 1.506,98, decorrente do rendimento das aplicações financeiras, bem como a posterior devolução do saldo apurado em conta corrente pelo município, no valor de R$ 3.784,92, em 15/9/2014.
5.	A prestação de contas foi aprovada pela CEF em 6/10/2014, com a indicação de situação da obra "concluída" e situação do contrato "Normal".
6.	Ocorre que, no âmbito do TC Processo 003.494/2015-2 (em apenso) , dois vereadores municipais representaram ao TCU informando que o aspecto arquitetônico das obras do pórtico construído se assemelharia às letras "a" (maiúsculo) e "l" (minúsculo) , o que seria uma alusão às duas letras iniciais do nome e do sobrenome do então prefeito municipal, Almir de Almeida.
7.	Por meio do Acórdão 5154/2017-TCU-Primeira Câmara, a referida representação foi considerada procedente e foi determinada a instauração do presente processo de tomada de contas especial, haja vista que foi preliminarmente caracterizada a possível ocorrência de prejuízo ao Erário decorrente da utilização de recursos públicos para realização de obra que configuraria promoção pessoal do ex-prefeito, ausente o benefício à municipalidade, em suposto desvio de finalidade.
8.	O responsável apresentou suas alegações de defesa, que foram analisadas pela SecexTCE. A unidade técnica entendeu, em pareceres uníssonos, que as irregularidades imputadas ao responsável não foram elididas e, por conseguinte, formulou proposta para que as contas do ex-gestor municipal fossem julgadas irregulares, condenando-o ao pagamento do débito correspondente à integralidade das verbas federais repassadas, bem como da multa capitulada no art. 57 da Lei 8.443/1992.
9.	O Ministério Público de Contas, em sua manifestação regimental, discordou do entendimento da SecexTCE, propondo que os presentes autos fossem arquivados sem julgamento de mérito, ante a ausência de pressupostos para a constituição e desenvolvimento do processo, na forma do art. 212 do Regimento Interno do TCU. Em síntese, o entendimento externado pelo Parquet se fundamentou nas seguintes conclusões:
a)  não obstante a visualização do pórtico construído permita observar as iniciais do nome do ex-prefeito, não haveria evidências de que esse resultado tenha sido previamente planejado;
b) as obras foram executadas em conformidade com o projeto aprovado, conforme atestou a Caixa Econômica Federal, e a prestação de contas foi aprovada pelo Ministério do Turismo;
c) a ação de improbidade administrativa 0014315-90.2014.8.16.0173, que apurou os mesmos fatos tratados nesta tomada de contas especial, foi julgada improcedente pelo juízo da 1.ª Vara da Fazenda Pública de Umuarama/PR;
d) nos termos da referida sentença, "não houve, por parte do Requerido Almir de Almeida, qualquer intenção de incluir as iniciais de seu nome no pórtico de entrada da cidade de Perobal, não havendo comportamento doloso ou culposo em tal ato, e que, caso haja alguma aparência de tais letras em referido portal, não o foi de forma intencional";
e) ainda constaria da mesma decisão judicial que, uma vez concluído o projeto arquitetônico do pórtico, este foi apresentado pelo responsável aos vereadores da época e aprovado na Câmara Municipal;
f) a adequada evidenciação da irregularidade imputada ao ex-prefeito - desvio de finalidade na aplicação dos recursos públicos, no intuito de promover sua imagem pessoal - pressupõe a prática de ato com o objetivo deliberado de obter o resultado em tela; e
g) à luz do princípio in dubio pro reo, seria frágil a conclusão acerca da ocorrência do dano que ensejou a autuação desta tomada de contas especial.
II
10.	Feito esse breve resumo da situação dos autos, passo a decidir, antecipando que acompanharei as propostas formuladas pela unidade técnica.
11.	Para melhor compreensão dos meus pares acerca da matéria ora em deliberação, permito-me reproduzir algumas imagens dos projetos e da obra do pórtico executado, que constaram da representação inicial (peça 1 do TC Processo 003.494/2015-2, em apenso) :
12.	Um dos argumentos do responsável é no sentido de que a observação do pórtico de entrada da cidade, em suas várias perspectivas, não permite a percepção de nenhum tipo de inscrição, tais como "A" e "l". Nesse sentido, juntou imagens de diversas vistas do projeto arquitetônico (vista superior da obra, vistas laterais e posteriores) .
13.	Em respeito a tal alegação, a meu ver, as imagens acima (vista de quem chega ao município) demonstram claramente as letras "A" e "l", iniciais do nome e sobrenome do então gestor municipal Almir de Almeida. Por óbvio, a visão da obra sob outras perspectivas não permitiria a mesma conclusão, a exemplo da vista posterior do pórtico que apresenta as mesmas letras na ordem invertida. Não obstante o exposto, considero que a visão frontal do pórtico é justamente a mais importante, pois é aquela obtida pelos visitantes ao ingressarem na municipalidade.
14.	Outro argumento apresentado pelo responsável foi embasado na juntada de depoimento prestado pelas arquitetas responsáveis pelo projeto declarando que o Sr. Almir de Almeida não participou e não opinou por ocasião da confecção do projeto arquitetônico do pórtico da cidade.
15.	Considero que tal declaração tem baixo valor probatório, nos termos de reiterada jurisprudência desta Corte de Contas, pois provam tão somente a existência da declaração, mas não o fato declarado (v. g. Acórdão 153/2007-TCU-Plenário, 1.293/2008-2ª Câmara e 132/2006-1ª Câmara) . Ademais, a declaração em sentido contrário representaria uma verdadeira confissão das autoras do projeto de que o elaboraram a pedido do ex-prefeito. Sem adentrar na possibilidade de haver algum tipo de implicação nas esferas administrativa e civil para as referidas arquitetas, tratar-se-ia de conduta, no mínimo, eticamente questionável. 
16.	Outrossim, repiso que este projeto não é o único realizado na gestão do responsável que contém alusão às letras iniciais do seu nome. Conforme relatado pelos representantes, o projeto do prédio destinado à prefeitura também tem o formato da letra "A", como é possível de ser constatado nas imagens constantes da peça 33, fl. 9, do TC Processo 003.494/2015-2, em apenso.
17.	Outro elemento de convicção sobre o uso da obra pública em questão para a promoção pessoal do responsável é o fato de que a geometria do pórtico não guarda qualquer relação com quaisquer aspectos sociais, econômicos, históricos ou culturais do município ou da região em que se encontra inserido. O fato é que o responsável não logrou êxito em explicar o inusitado arranjo adotado para o pórtico municipal.
18.	O memorial descritivo do projeto (peça 16) dá a entender que o pórtico faz alusão ao ciclo do processo de extração e industrialização da peroba, uma árvore nativa da região. Reproduzo trecho de interesse para a apreciação deste feito:
"[...]
Figura 04-Perspectiva posterior do Portal-saída do Município de Perobal-PR.
As duas bases em concreto armado que sustentam as estruturas metálicas representam a indústria que é o início de toda a transformação da matéria prima. Utilizou-se a cor de concreto natural para a neutralidade e frieza dos grandes galpões industriais, Figura 04
A estrutura metálica em amarelo simboliza a árvore sendo decepada de duas raízes, já não possuem a cor verde da vida, perdendo assim sua forma natural .
[...]
A estrutura metálica em chumbo simboliza a árvore já no processo de transporte e industrialização. 
A estrutura metálica na cor vermelha em formato paralelepípedo induz que houve a total transformação da matéria prima. 
Foi utilizado esta forma triangular para finalizar o processo, para acentuar de que tudo tem início, meio e fim. De acordo com a doutrina de Pitágoras: "O triângulo é a imagem da divindade, e leva em associação com o mistério da fé cristã na Trindade". A simbologia dos números adotados por nossos antepassados em uma arquitetura rica de significados, levou-nos a inclusão destas linhas, pois o número três das linhas geométricas é o número da perfeição e acabamento, a chave para a totalidade cósmica."
18.	Apesar de o memorial acima formalmente tentar demonstrar a aderência do projeto arquitetônico do pórtico com aspectos relacionados à economia, cultura e história do município, não explica a inevitável semelhança do resultado obtido com as letras iniciais do nome e sobrenome do responsável. Nenhuma das formas geométricas lembram vagamente uma árvore (peroba) e a visão que as arquitetas tiveram de uma "forma triangular" parece-me indiscutivelmente a letra "A" maiúscula.
19.	Esse memorial não foi obtido nas diligências realizadas no bojo do TC Processo 003.494/2015-2, que solicitou cópia integral dos órgãos concedentes da documentação que embasou o Contrato de Repasse 0312640-34/2009, bem como requisitou da Prefeitura de Perobal a íntegra do processo licitatório. Tal fato pode indicar que se trata de um documento produzido posteriormente com o fito de justificar a arquitetura adotada no projeto.
20.	Diante de todo o exposto, estou convicto de que o responsável efetivamente utilizou verbas federais destinadas ao Município de Perobal para sua promoção pessoal.
21.	Assim, com as vênias de estilo ao entendimento adotado pelo Ministério Público de Contas, é inevitável a conclusão de que se trata de conduta dolosa do agente.
22.	O fato de o projeto supostamente ter sido apresentado à Câmara Municipal de Vereadores é suportado unicamente por declarações de terceiros, que não foram corroboradas por nenhum documento oficial do Poder Legislativo local, tal como atas das sessões realizadas. Nesse sentido, observo que foram dois vereadores municipais os autores da representação inicial que originou esta TCE.
23.	Ainda que se comprovasse que realmente houve a aprovação do projeto pela Câmara de Vereadores de Perobal, tal fato não teria o condão de elidir o desvio de finalidade imputado ao responsável.
24.	No que tange ao julgamento pela improcedência da ação de improbidade administrativa 0014315-90.2014.8.16.0173, julgo que essa alegação não deve prosperar. A uma, porque no âmbito do TCU é observado o princípio da independência das instâncias administrativa, civil e penal para efeito de apuração de condutas antijurídicas perpetradas por agentes públicos.
25.	A duas, porque este Tribunal possui competência, atribuída pelos arts. 71, inciso II, da Constituição Federal e 1º, inciso I, da Lei 8.443/1992, para julgar as contas daqueles que derem causa à perda, extravio ou qualquer outra irregularidade de que resulte dano ao Erário.
26.	A três, porque não existe litispendência entre um processo que tramita nesta Corte de Contas e outro que verse sobre matéria idêntica no âmbito do Poder Judiciário. Como exemplos desse entendimento, cito os Acórdão 1487/2017-TCU-Primeira Câmara (relatado pelo Ministro Walton Alencar Rodrigues) , 3.535/2015-2ª Câmara (relatado pelo Ministro Augusto Nardes) e 680/2015-Plenário (relatado pelo Ministro-Substituto André Luís de Carvalho) .
26.	Reconheço que o referido princípio admite uma notável exceção, qual seja, a sentença proferida em juízo penal que decida pela inexistência do fato ou pela negativa de autoria, a qual vincula o TCU. Aduzo que o Supremo Tribunal Federal, quando do julgamento dos mandados de segurança 26.969-DF e 25.880-DF, e o Superior Tribunal de Justiça, quando julgou os mandados de segurança 7.080-DF, 7.138-DF e 7.042-DF, confirmaram a tese por mim defendida.
27. 	Contudo, no presente caso, cuida-se de ação de improbidade administrativa, que possui natureza de ação cível. Logo, não restou configurada essa hipótese excepcional. Além disso, a referida decisão sequer concluiu peremptoriamente pela inexistência material do fato.
28.	Minha assessoria observou que o responsável foi condenado pelo Tribunal de Contas do Estado do Paraná a ressarcir os danos causados aos cofres municipais, conforme se observa do Acórdão nº 3680/17 - Tribunal Pleno, prolatado por aquela Corte de Contas Estadual no âmbito do processo 685260/14, o que denota que a matéria em apreciação possui interpretações diversas dos órgãos de controle no âmbito de suas respectivas competências. 
29.	Sob o prisma formal, a execução da obra em tela ocorreu com desvio de finalidade, em desconformidade com os princípios da publicidade, da impessoalidade e da moralidade, presentes na Constituição Federal, infringindo, em particular, o disposto no  §1º do art. 37 do texto constitucional, in verbis:
"§ 1º A publicidade dos atos, programas, obras, serviços e campanhas dos órgãos públicos deverá ter caráter educativo, informativo ou de orientação social, dela não podendo constar nomes, símbolos ou imagens que caracterizem promoção pessoal de autoridades ou servidores públicos."  
30. 	Ademais, o responsável também foi citado pela violação ao disposto no inciso IX, do art. 39, da Portaria Interministerial 127/2008, vigente à época da execução do contrato de repasse, que estabelece as normas relativas às transferências de recursos da União mediante convênios e contratos de repasse: 
"Art. 39. O convênio ou contrato de repasse deverá ser executado em estrita observância às cláusulas avençadas e às normas pertinentes, inclusive esta Portaria, sendo vedado: (...) IX - realizar despesas com publicidade, salvo a de caráter educativo, informativo ou de orientação social, da qual não constem nomes, símbolos ou imagens que caracterizem promoção pessoal e desde que previstas no Plano de Trabalho."
31.	A participação do responsável em diversos atos da licitação que originou a construção do pórtico pode ser observada à peça 29, fls. 3, 16 e 24, do TC Processo 003.494/2015-2, na qual se observa que o Sr. Almir de Almeida assinou vários documentos do certame (aviso de licitação, homologação do certame e contrato dele decorrente) . Também é possível verificar que o mesmo agente atuou pessoalmente em vários momentos na tramitação do contrato de repasse celebrado com a União.
32. 	Desse modo, adotando como razões de decidir as considerações acima e a bem elaborada instrução da SecexTCE, reproduzida no relatório que fundamenta esta deliberação, rejeito as alegações de defesa do Sr. Almir de Almeida, julgo irregulares suas contas e o condeno ao pagamento do débito apurado.
33.	Por considerar de elevado grau de reprovabilidade a conduta irregular atribuída ao responsável, também aplico ao Sr. Almir de Almeida a multa prevista no art. 57 da Lei 8.443/1992, cujo valor fixo em R$ 150.000,00 (cento e cinquenta mil reais) , em valor aproximado a 85% do valor atual do dano que lhe foi imputado.
Ante o exposto, manifesto-me por que o Tribunal aprove o acórdão que ora submeto à apreciação deste Colegiado.
TCU, Sala das Sessões, em 8 de fevereiro de 2022.
BENJAMIN ZYMLER 
Relator